【裁判字號】    96,上,191
【裁判日期】    970430
【裁判案由】    清償借款
【裁判全文】
臺灣高等法院高雄分院民事判決           96年度上字第191號
上  訴  人  乙○○
                        4
            甲○○
            丙○○
前列三人共同
訴訟代理人  徐萍萍律師
被上訴人    台新國際商業銀行股份有限公司
法定代理人  丁○○
訴訟代理人  戊○○
上列當事人間清償借款事件，上訴人對於民國96年8 月7 日臺灣
高雄地方法院96年度訴字第1402號第一審判決提起上訴，本院於
民國97年4 月23日言詞辯論終結，判決如下：
    主  文
原判決關於命上訴人連帶給付部分，以上訴人繼承其被繼承人李
麗華之遺產為限，超過部分及該部分假執行之宣告，暨訴訟費用
之裁判均廢棄。
上開廢棄部分，被上訴人在第一審之訴及其假執行之聲請均駁回
。
其餘上訴駁回。
第一、二審訴訟費用由上訴人連帶負擔二分之一，餘由被上訴人
負擔。
  事實及理由
一、被上訴人經合法通知，未於言詞辯論期日到場，核無民事訴
    訟法第386 條所列各款情形，爰依上訴人之聲請由其一造辯
    論而為判決，合先明。
二、本件被上訴人起訴主張：訴外人吳美雪於民國84年12月7 日
    ，邀訴外人陳文成及上訴人之被繼承人李麗華（於86年2 月
    13日死亡）擔任連帶保證人，向被上訴人借款新台幣（下同
    ）601 萬元，並簽訂借據、本票、約定書及保證書（下稱系
    爭借據等），雙方約定利息按被上訴人基本放款利率加碼1.
    32% 計付，並隨被上訴人基本放款利率機動調整，借款期間
    自84年12月7 日起至91年12月7 日止，分84期按月給付本息
    ，其中第1 期至第83期依20年期年金法計算，按月平均攤還
    本息，第84期清償本息餘額。如未按期繳納本息時，借款視
    為全部到期，除仍按上開利率計息外，自逾期之日起6 個月
    以內者，按上開利率10% ，逾期超過6 個月部分，按上開利
    率20% 加計違約金。詎訴外人吳美雪自90年7 月7 日起即未
    按期攤還本息，依約借款債務視為全部到期。被上訴人遂向
    台灣台南地方法院聲請對吳美雪之財產強制執行，經台灣台
    南地方法院以91年度執字第14072 號強制執行（下稱系爭強
    制執行案件）一案執行結果，共受分配3,002,000 元，尚欠
    本金3,466,726 元，及自92年12月28日起至清償日止按週年
    利率8.98% 計算之利息未清償。連帶保證人李麗華於86年2
    月13日死亡，上訴人為其繼承人，且均未在法定期限內拋棄
    或限定繼承，就系爭借款自應負連帶清償責任，爰依消費借
    貸、連帶保證及繼承之法律關係，提起本件訴訟等語。並聲
    明求為判決：上訴人應連帶給付被上訴人3,466,726 元，及
    自民國92年12月28日起至清償日止，按週年利率8.98% 計算
    之利息，並願供擔保請准宣告假執行。
三、上訴人則以：上訴人之被繼承人李麗華生前未提及有擔任系
    爭借款之連帶保證人一事，且系爭借據等上關於「李麗華」
    之簽名及印文均非真正，李麗華既非系爭借款之連帶保證人
    ，上訴人自毋庸負連帶清償責任等語置辯。並答辯聲明求為
    判決：被上訴人之訴及假執行聲請均駁回，且如受不利之判
    決，願供擔保請准宣告免為假執行。
四、原審判決上訴人應連帶給付被上訴人3,466,726 元，及自92
    年12月28日起至清償日止按週年利率8.98% 計算之利息，上
    訴人不服，提起上訴。上訴聲明求為判決：(一)原判決廢棄。
    (二)被上訴人在第一審之訴及其假執行之聲請均駁回。(三)如受
    不利之判決時，請准上訴人提供現金或等值之銀行可轉讓定
    期存單為擔保免為假執行。被上訴人則答辯聲明求為判決:
    駁回上訴。
五、兩造不爭執事項如下:
  (一)訴外人吳美雪於84年12月7 日向被上訴人借款601 萬元，並
    簽訂系爭借據及本票，有借據及本票影本在卷可稽（見原審
    卷第33、34頁）。
  (二)訴外人吳美雪自90年7 月7 日起即未按期攤還本息，依約系
    爭借款債務視為全部到期。被上訴人遂向台灣台南地方法院
    聲請對吳美雪之財產強制執行，經該法院以系爭強制執行案
    件查封拍賣吳美雪之財產，被上訴人受分配3,002,000 元，
    尚欠本金3,466,726 元，及自92年12月28日起至清償日止按
    週年利率8.98% 計算之利息未清償。
  (三)上訴人乙○○係68年7 月8 日生、上訴人甲○○係71年2 月
    21日生、上訴人丙○○係72年10月12日生，而訴外人李麗華
    係其等之母親，於86年2 月13日死亡，上訴人為其繼承人，
    於李麗華死亡時，均為限制行為能力人，且未辦理限定繼承
    。嗣其等雖於96年間向台灣台南地方法院聲明拋棄繼承，惟
    經台灣台南地方法院以96年度繼字第1323號裁定駁回，上訴
    人不服提起抗告，業經該法院以96年度家抗字第81號裁定駁
    回抗告確定在案，並有該裁定書在卷可參（見本院卷第75至
    84頁）。
六、兩造爭執事項如下: (一)訴外人李麗華是否為系爭借款之連帶
    保證人？(二)上訴人對系爭借款應否負連帶清償責任？茲就此
    爭執點分述如下:
（一）訴外人李麗華是否為系爭借款之連帶保證人？
      被上訴人主張李麗華有擔任系爭借款之連帶保證人之事實
      ，業據其提出系爭借據等為證，然為上訴人所否認，並以
      前揭情詞置辯。經查，證人即本件系爭借款之借款人吳美
      雪於原審結證稱：伊與李麗華為好友，2 人均購買房屋，
      遂約定互為連帶保證人向銀行貸款，系爭借款之本票、約
      定書及保證書等均為李麗華親自簽名及蓋印，李麗華有同
      意擔任伊之連帶保證人，但後來李麗華之房屋貸款係由訴
      外人即其男友吳耀林擔任連帶保證人等語（見原審卷第14
      1 頁），且原審就李麗華之借貸係由何人擔任連帶保證人
      乙節，向訴外人彰化商業銀行股份有限公司（下稱彰化銀
      行）查詢，經彰化銀行函覆原審稱: 李麗華曾於83年1 月
      27日，邀同吳耀林為連帶保證人，向彰化銀行借款219 萬
      元等情，有彰化銀行第五區營運處96年7 月17日彰五區字
      第0961767 號函暨所附借據、業務往來申請書、印鑑卡暨
      顧客資料卡在卷可稽（見原審卷第133 至135 頁），核與
      證人吳美雪證述吳耀林擔任李麗華之連帶保證人乙節相符
      ，是證人吳美雪之上開證詞，尚堪採信，參以證人即本件
      系爭借款之對保人員秦有義於原審證稱：伊當時先確實核
      對借款人、連帶保證人身分後，才由吳美雪、李麗華親自
      在系爭借據等上簽名蓋印等情（見原審卷第87頁）。準此
      ，足認李麗華確有擔任本件系爭借款之連帶保證人，是被
      上訴人主張李麗華為系爭借款之連帶保證人乙節，尚堪採
      認。上訴人主張李麗華生前未提及有擔任本件系爭借款之
      連帶保證人一事，且系爭借據等上關於「李麗華」簽名及
      印文均非真正，其等自毋庸負連帶清償責任云云，不足採
      信。
（二）上訴人對系爭借款應否負連帶清償責任？
    1.按「一般保證債務並非專屬於保證人本身之債務，除有特
      殊情形，即以保證人具有一定資格為前提而成立之保證債
      務，例如以保證人為具有公司之董事身分為前提而成立之
      保證；或保證人應負保證責任之限度不明確而無法預測者
      ，例如為將來債務所負之保證，其將來債務發生之次數及
      數額不確定，使得附隨之保證責任亦不確定；或以保證人
      與第三人之特別信任關係為前提而成立之保證契約，例如
      職務保證、信用保證者外，縱保證人死亡，其繼承人仍得
      繼承其保證債務。」（最高法院86年度台上字第3765號判
      決可資參照）。查，本件上訴人之被繼承人李麗華係擔任
      系爭借款之連帶保證人，係屬一般保證債務並非專屬於保
      證人李麗華本身之債務，依前揭說明，上訴人仍應繼承李
      麗華擔任本件系爭借款之連帶保證債務，上訴人主張本件
      系爭借款之借款人吳美雪係於李麗華死亡後即自90年7 月
      7 日起始未依約按期攤還本息，於上訴人開始繼承時，連
      帶保證賠償義務尚未具體及確定，故本件連帶保證契約，
      應不在上訴人繼承範圍內云云，不足採信。
    2.次按97年1 月2 日新修正公布實施之民法繼承編第1153條
      第2 項規定: 「繼承人為無行為能力人或限制行為能力人
      對於被繼承人之債務，以所得遺產為限，負清償責任。」
      ，及97年1 月2 日公布增訂之民法繼承編施行法第1 條之
      1 規定：「繼承在民法繼承編中華民國96年12月14日修正
      施行前開始，繼承人於繼承開始時為無行為能力人或限制
      行為能力人，未能於修正施行前之法定期間為限定或拋棄
      繼承，由其繼續履行繼承債務顯失公平者，於修正施行後
      ，得以所得遺產為限，負清償責任。」，準此規定，繼承
      人於上開新法修正前繼承，且繼承時為無行為能力人或限
      制行為能力人，未在法定期間為限定或拋棄繼承，而由繼
      承人繼續履行繼承債務顯失公平者，繼承人得以所得遺產
      為限，負清償責任。
    3.查，上訴人主張其等被繼承人李麗華於76年1 月4 日與上
      訴人之父親離婚，並離開高雄，因上訴人均由父親監護，
      居住於高雄，與李麗華少有往來，故對李麗華之經濟狀況
      難以了解，且李麗華死亡時，上訴人乙○○、甲○○、丙
      ○○分別為17歲、14歲、12歲，即於繼承開始時均為限制
      行為能力人，亦未於修正施行前之法定期間為限定或拋棄
      繼承之事實，為被上訴人所不爭執，並有台灣台南地方法
      院函在卷可證（見原審卷第11頁），自堪認屬實。是上訴
      人之被繼承人李麗華既與上訴人之父於76年1 月4 日離婚
      ，且上訴人由其父監護，迄至李麗華於86年2 月13日死亡
      已達10年之久，在此10年間，上訴人與李麗華甚少往來，
      茲令上訴人繼續履行本件系爭連帶保證債務顯失公平，故
      依前開規定，上訴人就本件系爭借款應在其等繼承李麗華
      之遺產所得範圍為限，負連帶清償責任。被上訴人主張上
      訴人就系爭借款應負連帶清償責任云云，不足採信。
七、綜上所述，被上訴人本於消費借貸、連帶保證及繼承之法律
    關係，請求上訴人連帶給付3,466,726 元，及自92年12月28
    日起至清償日止按週年利率8.98% 計算之利息，以上訴人繼
    承被繼承人李麗華之遺產為限，為有理由，應予准許，逾此
    所為之請求，為無理由，應予駁回。原審就超過上開應准許
    部分，為上訴人敗訴之判決，並為假執行之宣告，自有未洽
    。上訴意旨就此部分指摘原判決不當，求予廢棄改判，為有
    理由。至於上開應准許部分，原審判命上訴人給付，並為假
    執行之宣告，核無違誤，上訴意旨，就此部分，仍執前詞，
    指摘原判決不當，求予廢棄，為無理由，應駁回其上訴。
八、據上論結，本件上訴為一部有理由，一部無理由，依民事訴
    訟法第450 條、第449 條第1 項、第79條、第85條第2 項、
    第463 條、第385 條第1 項前段，判決如主文。
中    華    民    國    97    年    4     月    30    日
                            民事第三庭
                                審判長法官  張國彬
                                法      官  吳登輝
                                法      官  鄭月霞
以上正本證明與原本無異。
如對本判決上訴，須於判決送達後20日內向本院提出上訴狀，其
未表明上訴理由者，應於上訴後20日內向本院提出上訴理由書（
均須按他造當事人之人數附繕本）。上訴時應提出委任律師或具
有律師資格之人之委任狀，並依附註條文規定辦理。
中    華    民    國    97    年    4     月    30    日
                                書  記  官  吳新貞
附註：
民事訴訟法第466 條之1 ：
對於第二審判決上訴，上訴人應委任律師為訴訟代理人，但上訴
人或其法定代理人具有律師資格者，不在此限。
上訴人之配偶、三親等內之血親、二親等內之姻親，或上訴人為
法人、中央或地方機關時，其所屬專任人員具有律師資格並經法
院認適當者，亦得為第三審訴訟代理人。
第1 項但書及第2 項情形，應於提起上訴或委任時釋明之。


司法院資訊處製作；財團法人民間司法改革基金會備份。
